臺灣臺中地方法院民事簡易判決
                                     110年度豐簡字第91號
原      告  楊金上  
            楊王靜雯
上  二  人
訴訟代理人  陳瑾瑜律師
被      告  王榮華  
訴訟代理人  王麗雪  
被      告  王余軟  
訴訟代理人  王進豐  
            王進森  
上列當事人間請求確認經界事件，本院於民國110年10月1日言詞
辯論終結，判決如下：
    主      文
一、確定原告楊金上所有坐落臺中市○○區○○段00地號（重測前新
    庄子段427之26地號）土地與被告共有坐落同段18地號（重
    測前新庄子段427之16地號）土地間之經界線，為附圖所示A
    ...B連接線。
二、確定原告楊王靜雯所有坐落臺中市○○區○○段00地號（重測前
    新庄子段427之27地號）土地與被告共有坐落同段18地號（
    重測前新庄子段427之16地號）土地間之經界線，為附圖所
    示B...C連接線。
三、確定原告楊王靜雯所有坐落臺中市○○區○○段00地號（重測前
    新庄子段427之27地號）土地與被告王余軟所有坐落同段19
    地號（重測前新庄子段427之15地號）土地間之經界線，為
    附圖所示C...D連接線。
四、訴訟費用由被告負擔三分之一，餘由原告負擔。
　　    事實及理由
一、原告主張：
　㈠原告楊金上所有之坐落臺中市○○區○○段00地號土地（重測前
    新庄子段427之26地號土地，下稱427之26地號土地）及原告
    楊王靜雯所有同段15地號土地（重測前新庄子段427之27地
    號土地，下稱427之27地號土地），與被告共有坐落同段18
    地號（重測前新庄子段427之16地號，下稱427之16地號土地
    ）及被告王余軟所有坐落同段19地號土地（重測前新庄子段
    427之15地號土地，下稱427之15地號土地）為相鄰土地。上
    開土地（下稱訟爭土地）於民國109年辦理地籍圖重測時，
    兩造指界不一，致生界址爭議，經台中市政府調處未果，固
    有釐清界址之必要，求為確定界址。
  ㈡並聲明：
　⒈確定原告楊金上所有427之26地號土地與被告共有427之16地
    號土地間之經界線，為附圖（即內政部國土測繪中心110年5
    月27日鑑定圖，下稱附圖）所示G-H連接線。
  ⒉確定原告楊王靜雯所有427之27地號土地與被告共有427之16
    地號土地間之經界線，為附圖所示H-I連接線。
  ⒊確定原告楊王靜雯所有427之27地號土地與被告王余軟所有42
    7之15地號土地間之經界線，為附圖所示I-F-J連接線。
二、被告則以：
  ㈠原告楊金上所有門牌號碼和睦路一段373號房屋，及原告楊王
    靜雯所有門牌號碼和睦路一段371號房屋之房屋，於保存登
    記後，有再增建，增建時並沒有對坐落土地鑑界。原告楊王
    靜雯所有427之27地號土地登記面積於重測後有減少5.34平
    方公尺，惟原告楊金上所有427之26地號土地登記面積於重
    測後有增加13.85平方公尺，原告二人土地登記面積合計有
    增加8.51平方公尺。原告稱83年5月24日土地鑑界時，在原
    告110年4月30日履勘時現場指界之F點所在位置，有埋塑膠
    界樁，且拉線到荔枝樹為193公分，並拍照，然而，原告於8
    3年拍照時並未偕同被告到場確認。況且，荔枝樹會越長越
    大，縱使原告於110年4月30日履勘時指界的F點，量測距離
    荔枝樹為193公分，該F點與83年5月24日鑑界時兩造土地相
    鄰之界址點，是否相符，亦有疑問。被告相信國土測繪中心
    對重測前舊地籍圖經界線位置之測繪。本件兩造土地間之經
    界線應是一直線，不可能依原告現場噴漆指界E點、F點，以
    E點、F點之延伸線決定經界，而產生附圖所示G-H-I-F-J-D
    的直角轉彎等語，資為抗辯。
　㈡並聲明：如主文第1項至第3項所示。
三、本院之判斷：
  ㈠國土測繪中心鑑測結果應屬精密可採：
　　本件經本院囑託內政部國土測繪中心（下稱國土測繪中心）
    派員於110年4月30日會同本院及兩造履勘現場，並分別依原
    告現場之指界、重測前舊地籍圖、台中市政府地政局調處結
    果，實施界址之鑑測，由該局人員使用精密電子測距經緯儀
    ，在系爭土地附近檢測109年度地籍圖重測期間測試之圖根
    點，經檢核無誤後，以各圖根點為基點，分別施測系爭土地
    位置及附近界址點，並計算其坐標值輸入電腦，以自動繪圖
    儀展繪於鑑測原圖上（重測前比例尺1/1200及重測後地籍圖
    比例尺1/500），然後依據臺中市豐原地政事務所保管之地
    籍圖、重測前圖解地籍圖數值化成果、歷年土地複丈圖、重
    測地籍調查表等資料，展繪本案有關土地地籍圖經界線，與
    前項成果核對檢核後測定於鑑測原圖上，作成比例尺1/500 
    鑑定圖乙情，有本院履勘現場筆錄、履勘現場相片、內政部
    國土測繪中心110年5月27日鑑定書及鑑定圖、地籍調查表在
    卷可參（卷一279至313頁）。是該局所製作之鑑定書、鑑定
    圖，既係以科學方法、精密儀器測量套繪，並參考附近土地
    之可靠界址點，鑑測之結果應認精密可採。
  ㈡本件兩造主張之經界位置不一致。本院參酌下述因素後，認
    訟爭土地間之經界線，應以重測前舊地籍圖經界線（即附圖
    所示A...B...C...D連接線）為可採：
  ⒈舊地籍圖並無破損、滅失、模糊或不明確之處：
　　本件據以套繪重測前地籍圖經界線之舊地籍圖，也就是日本
    時代留下的舊地籍圖正圖，在訟爭土地範圍內，外觀上並無
    破損、模糊、不明確或損壞之處乙情，業經國土測繪中心鑑
    測人員楊玉煖到庭說明（見本院卷二第163頁），並有上開
    舊地籍圖在卷可參（見本院卷一第205頁），自得以套繪重
    測前舊地籍圖之經界線位置，作為認定本件相鄰土地經界之
    參考（最高法院110年度台簡上字第38號民事判決同此見解
    ）。
　⒉訟爭土地間以附圖所示A...B...C...D連接線為界，符合原告
    土地右側土地之地界及其上建物保存登記之結果：
　⑴經本院以鑑定圖1200分之1透明膠片套核，訟爭土地間之經界
    線以附圖所示A...B...C...D連接線為界，則鑑定圖上原告
    土地右邊土地（包含新興段14、13、12、11、10、9、8、7
    地號）及右下土地（新興段6地號）之經界線，與重測前舊
    地籍圖上開土地之經界線相符。從而，附圖所示A...B...C.
    ..D連接線為界，不致造成坐落在新興段14、13土地上之新
    興段4建號（和睦路一段367號）、3建號（和睦路一段365號
    ）之已保存登記之透天建物（見本院卷二第197至199頁、第
    219至221頁），產生越界占用鄰地之爭議。
　⑵依國土測繪中心測量員楊玉煖於本院說明：本案選擇訟爭土
    地周圍地可考界址點，據以測量重測前地籍圖經界線，主要
    是參考面臨和睦路一段的透天建物。包含參考在訟爭土地右
    側即坐落在新興段14、13地號、土地上之透天建物，及在訟
    爭土地左側即坐落在新興段23地號土地上之透天建物等語（
    見本院卷二第168頁），足認原告土地右側土地上有建物坐
    落之地界，是可靠的界址點。
　⑶基上，以附圖所示A...B...C...D連接線為界，符合原告土地
    周遭現地現有地形地物。　
　⒊訟爭土地間以附圖所示A...B...C...D連接線為經界，不致與
    原告土地上建物保存登記之範圍有所衝突：
　⑴訟爭土地之利用狀況（經界附近占用之情形）之說明：
　①427之16地號土地為空地，作為私設通道，其上鋪設有水泥地
    面（見本院卷一第289頁），供西側坐落新興段27、28、29
    地號上門牌號碼和睦路一段379號、381號、383號房屋之使
    用人，通行使用。坐落新興段27、28、29地號土地上建物之
    前門、車庫，係面臨坐落427之16地號土地之私設通道（見
    本院卷一第287頁；本院卷二第133至135頁）。
　②坐落新興段23地號土地上之門牌號碼和睦路一段377號房屋，
    其前門是面臨北邊之和睦路一段（見本院卷一第287頁；本
    院卷二第133頁）。
　③427之15地號土地部分為空地、草地、樹木，可停放車輛，部
    分為車庫（見本院卷二第101頁、第139頁），北邊面臨坐落
    427之16地號土地之私設通道。
　④坐落427之26地號土地上有3棟建物，其中靠左側為門牌號碼
    和睦路一段375 號房屋（2棟）、右側為門牌號碼和睦路一
    段373號房屋（1棟）。（見本院卷二第129頁、第139頁）
　⑤坐落427之27地號土地上有一棟建物，門牌號碼和睦路一段37
    1號房屋（1棟）。（見本院卷二第129頁、第139頁）。
　⑥坐落427之27地號土地上之門牌號碼和睦路一段371號房屋，
    保存登記範圍並未將427之27地號土地蓋滿，右側留有通道
    空地可佐（見本院卷一第231頁；卷二第143頁）。
　⑦以上各情，有勘驗筆錄、現場照片、建物保存登記成果圖、
    建物登記謄本可佐（見本院卷一第41至43頁、第231至232頁
    、第281至293頁；本院卷二第101至105頁、第127至145頁）
　⑵原告取得土地及其上建物之沿革、原告土地上建物保存登記
    狀況：
　①原告楊金上於78年5月9日以買賣為登記原因登記為427之26地
    號土地所有權人（見本院卷一第21頁），及於78年5月間以
    買賣為登記原因登記為427之27地號土地所有權人（見本院
    卷二第193頁）。原告楊金上於100年2月16日以夫妻贈與為
    原因將427之27土地，贈與移轉登記其其配偶即原告楊王靜
    雯（見本院卷一第23頁）。
　②坐落427之26地號土地上之732建號房屋（門牌號碼和睦路一
    段373號），係77年10月24日建築完成，建物保存登記範圍
    如本院卷一第232頁之測量成果圖；坐落427之27地號土地上
    之731號建號房屋（門牌號碼和睦路一段371號），係77年10
    月24日建築完成，建物保存登記範圍如本院卷一第231頁測
    量成果圖，有建物登記謄本可佐（見本院卷一第41至43頁）
    。
　③原告楊金上所有427之26地號土地上坐落三棟房屋，其中位置
    較左，靠近坐落427之16地號土地上私設通道的門牌號碼和
    睦路一段375 號的兩棟房屋（見本卷二第129頁、第139頁）
    ，並無保存登記乙情，此為兩造所不爭（見本院卷二第158
    至159頁）。故縱375號房屋側牆有越界占用他人土地問題，
    並無「原無越界占用他人保存登記建物，於地籍圖重測後，
    新測量結果（附圖所示A...B...C...D連接線）產生越界占
    用他人土地爭議」之問題。
　④原告稱其有依當時鑑界之界址，退縮一公尺興建房屋（見本
    院卷一第247頁），惟尚乏證據以佐其說。從而，原告履勘
    現場時就北邊部分噴漆E點為界（見本院卷二第175頁）， 
    尚難遽信。
　⑤原告楊金上所有427之26地號土地上坐落另一棟門牌號碼和睦
    路一段373號房屋（見本院卷二第139頁），雖有保存登記。
    惟其保存登記範圍如本院卷一232頁建物測量成果圖，登記
    建號為731建號，是朝東北方向興建，左側及後方留有空地
    ，並未蓋滿土地。對照上開保存登記測量成果圖（見本院卷
    一第232頁）與373號房屋現場照片（見本院卷二第145頁）
    ，可知731建號房屋保存登記的長方形左下角，與427之16地
    號土地經界線相交於一點（見本院卷一第232頁）。惟以附
    圖所示A...B...C...D連接線為界，是否會導致該點越界，
    尚難確知。
　⑥373號房屋及371號房屋後方有增建未辦保存登記一層樓矮房
    ，對照上開保存登記測量成果圖（見本院卷一第232頁）與
    現場照片（見本院卷二第145頁），該增建一層樓矮房，並
    無保存登記。從而，縱該一層樓矮房之側牆，如以附圖所示
    A...B...C...D連接線為界，有越界占用他人土地（見本院
    卷一第47頁），並無原告楊金上所主張原本合法建物，竟因
    重測結果，面臨必須拆除之命運之問題（見本院卷一第15頁
    ）。
　⑦原告楊王靜雯所有坐落427之27地號土地上坐落一棟房屋，
　　門牌號碼和睦路一段371號房屋（見本院卷二第139頁），雖
    有保存登記，惟其保存登記範圍如本院卷一231頁建物測量
    成果圖，登記建號為732號，亦係朝東北方向興建，後方留
    有空地。對照上開保存登記測量成果圖與371號房屋現場照
    片（見本院卷二第145頁），可知731建號房屋保存登記範圍
    ，縱以附圖所示A...B...C...D連接線為界，應無越界占用
    他人土地。從而，並無原告所指因重測結果，需面臨拆除合
    法建物之命運（見本院卷一第15頁）。
　⑧此外，371號房屋後方有增建未辦保存登記一層樓矮房。該未
    辦保存登記之後陽台『雨遮』（見本院卷二第145頁），
　　如以附圖所示A...B...C...D連接線為界，有越界占用他人
    土地，亦無當初保存登記測量成果（無越界占用他人土地）
    與本件鑑定結果不同之爭議。
　⑨原告另主張373號、371號房屋後方一層樓矮房，是77年興建
    有辦保存登記部分的房屋時，一起興建，上開矮房於83年土
    地鑑界時，並無越界占用他人土地爭議云云（見本院卷二第
    91頁）。然查，縱國土測繪中心本件鑑定之經界線，與83年
    5月24日鑑界結果不同，惟依豐原地政事務所回函說明：「
    本所保存之83年5月24日鑑界複丈圖，因該案承辦測量員已
    往生，僅能以複丈圖上之戳記猜測係使用平板儀測量」等語
    （見本院卷二第193頁），及本鑑定圖係使用精密電子測距
    經緯儀，有鑑定書可佐（見本院卷一第297頁），可知因測
    量儀器之改變，技術進步，亦可能導致測量結果不同。此應
    係測量技術進步之故，應以本次鑑定結果為準。
　⑶綜上，訟爭土地間以附圖所示A...B...C...D連接線為經界，
    不致與原告土地上建物保存登記之範圍有所衝突：　
　⒋以附圖所示A...B...C...D連接線為界，兩造土地面積增減差
    異較小，較符合利益衡平：
　⑴依原告之指界結果（附圖所示E-F點連接線之延伸線），原告
    2筆土地面積合計增加35.7平方公尺（30.51＋5.19），被告
    共有之427之16地號土地面積減少23.70平方公尺，被告王余
    軟有427之15地號土地面積減少21.75平方公尺。
  ⑵以附圖所示A...B...C...D連接線為界，原告2筆土地面積合
    計增加8.51平方公尺（13.85－5.34），被告共有之427之16
    地號土地面積減少2.16平方公尺，被告王余軟有427之15地
    號土地面積增加16.93平方公尺。
　⑶準此，依原告指界結果，僅原告土地面積顯著增加，被告之
    土地面積均減少；反之，依附圖所示A...B...C...D連接線
    （即重測前舊地籍圖經界線），兩造土地面積增減幅度差異
    較小，較符合利益衡平。
　㈢原告主張「附圖所示A...B...C...D連接線，並非按重測前舊
    地籍圖經界線所測繪」云云，並非可採：　
  ⒈原告雖質疑：鑑測人員並未照83年地籍圖謄本套繪重測前舊
    地籍圖經界線云云（見本院卷一第387頁、第391頁、卷二第
    17頁）。然而，經測量員楊玉煖於本院說明：證物六83年地
    籍圖謄本透明膠片，也是由日據時代那一張地籍圖正圖手工
    描繪的。就鑑定圖1200分之1透明膠片所示A...B...C...D連
    接線位置，與83年地籍圖謄本透明膠片就訟爭土地間爭議的
    經界線位置，經當庭套繪，是相符的。所以照日據時代地籍
    圖正圖套繪重測前地籍圖經界線，就是等於套繪83年地籍圖
    謄本的舊地籍圖經界線等語明確（見本院卷二第163至164頁
    ）。故原告此部分質疑，容有誤會。
　⒉原告主張證物六83年地籍圖謄本透明膠片，與50年至83年間
    之歷年土地複丈成果圖套繪比對，經界均相符，惟依證物六
    83年地籍圖謄本透明膠片，與證物七96年5月9日地籍圖謄本
    透明膠片相套繪比對，可知訟爭土地間經界線位置，自96年
    5月9日以後有往右偏移，96年5月8日以前沒問題。再由證物
    六83年地籍圖謄本透明膠片，與證物三十六96年7月27日土
    地複丈成果圖套繪比對，可知經界有向南及向東偏移，足認
    訟爭土地間的經界線，自96年5月9日起先向南偏移，再向東
    偏移，96年5月8日以前並無問題云云（見本院卷一第15至16
    頁、第387至389頁；本院卷二第13至15頁）。然查：
　⑴經本院套繪證物六83年地籍圖謄本透明膠片，與證物七96年5
    月9日地籍圖謄本透明膠片相套繪比對，可知就訟爭土地間
    經界線位置，是相符的，並無原告所指經界線自96年5月9日
    以後有往右偏移之情形（見本院卷二第15至17頁）。且鑑測
    人員楊玉煖當庭套繪證物六、證物七透明膠片，亦同此結論
    （見本院卷二第164頁）。
　⑵其次，經本院將證物六83年地籍圖謄本透明膠片，與證物三
    十六96年7月27日土地複丈成果圖套繪比對，在兩張圖就①42
    7之23地號土地與427之3地號土地間之經界線位置重疊，及②
    427之3與427之28土地間之經界線位置重疊，及③427之30與4
    27之31土地間之經界線位置重疊時，訟爭土地之經界線位置
    應重疊相符。
　⑶從而，並無原告所指舊地籍圖經界線自96年5月9日以後，經
    界有向南及向東偏移之情形。
  ⑷再者，依鑑測人員楊玉煖於本院說明：套繪重測前地籍圖經
    界線位置時，歷年複丈成果圖只是參考而已，主要依據還是
    日據時代之舊地籍圖正圖。故縱令96年7月27日土地複丈成
    果圖所示，與83年地籍圖謄本及50年至83年間之歷年土地複
    丈成果圖所示，就訟爭土地間有爭議的這一條經界線位置有
    差異，對本案鑑測結果，亦不生影響。
　⒊原告另質疑：⑴果若附圖所示A...B...C...D連接線為按重測
    前地籍圖經界線所套繪，為何重測前後，兩造土地之登記面
    積會有所增減？⑵①為何427之27、427之26地號土地北邊臨和
    睦路之臨路寬度，依重測前83年地籍圖謄本圖面寬度，換算
    實地之距離22公尺，與依鑑定圖500分之1用比例尺量測圖面
    寬度換算實地距離為21.45公尺（證物14），兩者不同？②為
    何427之27地號土地南邊與427之11經界的寬度（即D點至427
    之27與新興段14地號土地經界線交點），依重測前83年地籍
    圖謄本換算實地之距離69公分，依鑑定圖500分之1用比例尺
    量測後之寬度大約47公分，兩者不同？③為何427之15加427
    之10地號土地寬度，依重測前地籍圖謄本換算實地距離為23
    .3公尺，依鑑定圖500分之1為25公尺，面寬增加1.7公尺？
    （見本院卷一第333至337頁、第387頁，卷二第15至17頁）
    。經查：
　⑴依楊玉煖於本院說明：訟爭土地間有爭議的經界線是A...B..
    .C...D這一條，兩造土地其他外圍的經界線，例如427之27
    地號與東邊的427之3（新興段14地號），427之27與南邊的4
    27之11（新興段6地號土地），如果沒爭議，就會重測確定
    。依照地政局的裁處，有爭議的也是A...B...C...D這一條
    線。原告兩人427之26、427之27地號土地中間的經界，在重
    測過程中，指界以牆壁中心為界，有改變了地籍線的位置。
    重測後是以牆壁中心為界，但重測前舊地籍圖經界線應該比
    較偏427之26地號，因此重測後原告兩筆土地中間的經界線
    稍微往右移，重測後左邊的427之26地號土地面積增加，右
    邊的427之27地號土地面積減少等語（見本院卷二第166頁、
    第168頁、第170頁）。因此，①本件訟爭土地，因部分經界
    線有爭議，故不入公告地號統計表（見本院卷一第399至401
    頁）。但訟爭土地之外圍無爭議部分的經界線，仍可以重測
    後之經界線為準。②縱使附圖所示A...B...C...D連接線為按
    重測前地籍圖經界線所繪製，但重測前後，因兩造土地外圍
    的經界線，可能因重測（例如當事人共同指界）而有些微改
    變位置。則計算土地面積的基準不同（重測後，外圍依重測
    公告確定之經界線為準），重測前後土地登記面積當會有所
    增減。③況且，依國土測繪中心110年7月26日測籍字第11013
    01425號函說明：地籍圖之重測，因其測量技術及使用儀器
    遠較日據時期精密優良，又數十年來，土地因人為或天然地
    形變遷，界址與原地籍圖不符，加以複丈時誤差之配賦，乃
    使重測前後土地面積發生增減，成為必然事實，為內政部74
    年9月9日台（74）內地字第340883號函釋在案（見本院卷一
    第363至364頁），故亦可能因測量技術之進步，而使重測前
    後之面積有所不同。④原告楊王靜雯所有427之27地號土地登
    記面積重測後減少了5.34平方公尺，其中一個原因是427之2
    6與427之27地號土地間之經界線在重測前後有改變位置。非
    如原告所指係因附圖所示A...B...C...D連接線往427之27、
    427之11偏移（見本院卷一第391頁）。⑤綜上，縱使係以重
    測前地籍圖經界線測繪土地，訟爭土地之重測前後之登記面
    積，仍可能會有增減，尚難因此反推並未以重測前地籍圖經
    界線套繪。⑥從而，原告主張附圖所示A...B...C...D連接線
    ，如為重測前地籍圖經界線，則該經界線位置在重測前後均
    未變動，則訟爭土地之登記面積，也不應有所變動，然鑑定
    圖面積分析表上訟爭土地之登記面積前後均有變動，故推論
    附圖所示A...B...C...D連接線並非重測前地籍圖經界線云
    云（見本院卷一第333至334頁），容有誤會，並非可採。
　⑵楊玉煖於本院復說明：①427之27、427之26地號土地北邊臨路
    寬度，依重測前83年地籍圖謄本換算實地之距離21.25公尺
    ，依鑑定圖500分之1用比例尺量測後之寬度21.45公尺。寬
    度增加20公分之原因，可能是427之27與東邊427之3土地之
    經界線，因重測過程沒爭議，會重測確定，那條線如果重測
    前後有些微改變，就可能會影響北邊臨路寬度。②427之27地
    號土地南邊與427之211經界的寬度，依重測前83年地籍圖謄
    本換算實地之距離69公分，與鑑定圖500分之1用比例尺量測
    後之寬度大約47公分。寬度變短22公分，也是因為427之27
    與東邊427之3土地之經界線，重測前後有些微改變，會影響
    427之27地號土地南邊寬度。③427之15加427之10地號土地寬
    度，重測前後有不同，是因為重測後427之10地號土地之經
    界線有往左偏移，所以427之15加427之10之面寬有增加。④4
    27之16與427之15經界在重測過程沒爭議，彼此間的經界就
    公告確定，重測後427之15與北邊427之16土地經界線稍微北
    移，427之16地號土地深度較短，這樣有可能讓427之16土地
    面積減少，讓427之15地號土地增加等語（見本院卷二第165
    至166頁、第169至170頁），已具體說明登記面積增減原因
    。可知，重測後427之10面積增加58.56平方公尺（見本院卷
    一第249頁）之原因，非如原告所述係因附圖所示A...B...C
    ...D連接線往427之27、427之11偏移（見本院卷二第17頁）
    ，而是427之10地號土地西側之經界線往西偏移；至於427之
    15土地面積增加16.93平方公尺（見本院卷一第249頁）之原
    因，是因為重測後427之15與北邊427之16土地經界線稍微北
    移之原因，非如原告所述係因附圖所示A...B...C...D連接
    線往427之27、427之11偏移（見本院卷二第17頁）。
　⑶故原告所有兩筆土地北邊臨路寬度，跟427之3地號土地南邊
    寬度在重測前後之些微改變，不代表國土測繪中心套繪重測
    前舊地籍圖經界線有不精確之處。
　⒋至於原告質疑：原告係要求依83年間重測前地籍圖，繪製重
    測前地籍圖經界線，何以國土測繪中心鑑定書卻載以109年
    度地籍圖重測時之圖根點為基點進行測量（見本院卷第一33
    7頁），經查，依國土測繪中心110年7月26日測籍字第11013
    01425號函稱：109年地籍重測時施測之圖根點之功用僅作為
    施測系爭土地位置及附近界址點之基點，不因其使用圖根點
    不同而影響本案重測前地籍圖經界線位置之研判結果等語（
    見本院卷一第363頁），業已說明，茲不贅述。
　⒌基上，附圖所示A...B...C...D連接線，係國土測繪中心按重
    測前舊地籍圖經界線所套繪，應足作為訟爭土地間界址之位
    置。　　
　㈣實地上現有相鄰界址F點，及原告履勘時噴漆指界之E點，不
    足作為兩造土地間經界線的依據：
　⒈實地上原告土地南側現有相鄰界址F點（塑膠界樁）部分（見
    本院卷二第117、第175頁）：　
　　原告質疑：原告110年4月30日履勘時現場指界噴漆的F點，
    是83年5月24日鑑界後所埋設的界樁位置點，為重測前地籍
    圖經界線之位置。本案國土測繪中心所謂按重測前地籍圖經
    界線套繪的A...B...C...D連接線，與F點不吻合。故A...B.
    ..C...D連接線應非重測前地籍圖經界線（見本院卷一第336
    頁）。經查：
　⑴原告主張其履勘時現場指界噴漆的F點（見本院卷二第103頁
    下方照片），是83年5月24日鑑界後所埋設的界樁位置點，
    係以證物18及證物19照片為證。原告與證人魏進榮於83年5
    月24日鑑界當天，用皮尺量測該F點與荔枝樹的距離為193公
    分（見本院卷一第375頁）。原告本件110年4月30日履勘時
    現場指界噴漆的F點，距離荔枝樹也為193公分（見本院卷一
    第373頁）。故本件鑑定人所稱重測前地籍圖經界線為附圖
    所示A...B...C...D連接線與83年5月24日鑑定之重測前地籍
    圖經界線不吻合，為其推論依據。然而：
　①原告雖提出證物19照片。惟依證人魏進榮所述：證物19下方
    照片，我是上方那個沒有露出臉的人，我的位置比較靠近荔
    枝樹。拍照當天，是因為原告楊金上說當時土地上有界標，
    想要拉線拍照做紀念。當時我是經營通訊行，原告楊金上是
    我的客戶，我去拜訪他，他請我去拉樹木到塑膠界樁的距離
    。拍照是不是地政測量員83年5月24日鑑界當天，我不清楚
    。地政測量員現場鑑界時我不在場。土地上的塑膠界樁何時
    埋設我也不清楚。拉線那一年是83年，因為那年我通訊行剛
    開幕。拉線拍照時，原告楊金上有在場，被告這邊的我印象
    沒有人在場，我們只是拍照留紀念，我跟原告楊金上也沒有
    很認識。我不記得83年拍照時所量測之距離數據了等語（見
    本院卷二第160至162頁），參以證物19就83年時以量尺距離
    量測的數據並不清晰（見本院卷一第375頁），是否有193公
    分，容有疑慮。
　②其次，證人魏進榮證稱：83年時，量測由塑膠界樁拉到荔枝
    樹那個點，有無特定依據，其無法說明等語（見本院卷二第
    162頁）。參以雖為同一棵荔枝樹，然荔枝樹會隨著時間經
    過而生長，且量測荔枝樹根部確切以那個點為依據，尚難特
    定。故無法以證物18及證物19相互比對，遽認原告於110年4
    月30日履勘時現場指界噴漆的E點，即為83年5月24日鑑界後
    所埋設的界樁位置點。
　③再者，原告自承：110年4月30日履勘時現場指界噴漆的F點，
    現在有埋設鐵條及塑膠界樁（如證43），鐵條是之前埋的，
    但時間點忘記了。塑膠界樁是109年5月20日埋的，由我們釘
    的，因為要指界，原告挖出來發現鐵條後，在鐵條位置釘塑
    膠界樁。至於83年鑑界所埋的物品為證物19，是埋塑膠界樁
    ，但該塑膠界樁不見了，我在109年埋的時候只看到鐵條等
    語（見本院卷二第157頁）。故原告履勘時指界的F點，是否
    與83年鑑界時所埋設塑膠界樁的位置相同，亦有疑慮。
　④基上，原告現場噴漆之F點，與83年5月24日鑑界後所埋設的
    界樁位置點，是否相同，容有疑義。
　⑵退步言之，縱令原告現場噴漆之F點，與83年5月24日鑑界後
    所埋設的界樁位置點，為同一位置點。惟因測量儀器之進步
    ，同樣均套繪重測前舊地籍圖經界線，應以本件國土測繪中
    心鑑測結果為準：
　①依楊玉煖於本院說明：重測前的地籍圖我們叫圖解區，重測
    後會變數值區。如果用平板儀跟經緯儀量測，是有差別的。
    因為平板儀是用兩個人用尺下去拉的，經緯儀是用雷射的等
    語（見本院卷二第171頁）。參以豐原地政事務所回函說明
    ：本所保存之83年5月24日鑑界複丈圖，因該案承辦測量員
    已往生，僅能以複丈圖上之戳記猜測係使用平板儀測量等語
    （見本院卷二第193頁）。而本鑑定圖，係使用精密電子測
    距經緯儀，有鑑定書可佐。
　②故因測量技術進步，當以國土測繪中心鑑測結果，作為認定
    重測前地籍圖經界線之位置。
　⑶基上，訟爭土地南側實地上現有相鄰界址F點，係原告109年5
    月20日埋的塑膠界樁，為原告主觀上認為之界址點，不足為
    兩造界址之依據。　
　⒉就現使用人原告在原告土地北側噴漆指界之E點而言（原告書
    狀誤載為G點，本院逕予更正，見本院卷二第103頁、第171
    頁、第175頁）：
　　E點、F點均為原告履勘現場時噴漆指界點，G、H、I、J為E
    、F紅色連接線及其延長線與重測後地籍圖經界線之交點，
    可參鑑定書三、㈣之說明。然而，⑴經本院以鑑定圖1200分之
    1透明膠片套核，訟爭土地間之經界線以原告所指E-G-H-I-F
    -J為界，則原告土地右邊之全部土地（包含新興段14、13、
    12、11、10、9、8、7地號）及右下土地（新興段6地號）之
    經界線均會偏移，此將造成坐落在14、13土地上之建物（見
    本院卷二第51頁），有越界占用他人土地之爭議。⑵參以坐
    落新興段14、13地號土地上之新興段4建號（和睦路一段367
    號）、3建號（和睦路一段365號）建物已有保存登記，有建
    物登記謄本及保存登記測量成果圖可佐（見本院卷二第197
    至199頁、第219至221頁）。故原告此部分指界，與相鄰土
    地間可靠界址點不符，當非可採之界址。
　⒊基上，原告噴漆指界之F點、E點，不足作為認定訟爭土地間
    界址之可信位置。原告主張訟爭土地之經界線為F、E點連接
    線及其延伸線，即如附圖所示G-H-I-F-J連接線（見鑑定書
    三、㈣說明），並不可採。　
四、綜上所述，本院斟酌全辯論意旨及調查證據之結果，認兩造
    之指界不一致（現使用人指界不一致），然①被告同意之界
    址位置，核與重測前舊地籍圖經界線位置相符，②又訟爭土
    地範圍內之舊地籍圖，外觀上並無折損、破舊或無法辨識之
    處，無證據顯示有何不精確或圖地不符之處，③且依重測前
    舊地籍圖經界線，兩造土地面積增減差異幅度較小，較能維
    持兩造利益衡平，④而實地上現有之經界標識如附圖所示F點
    ，亦不足資為訟爭土地間相鄰界址之依據。從而，本院斟酌
    具體情形，秉持公平原則，認定兩造上開土地之界址，應以
    附圖所示編號A...B...C...D連接線（即重測前舊地籍圖經
    界線）為據。爰判決如主文第1項至第3項。
五、按因共有物分割、經界或其他性質上類似之事件涉訟，由敗
    訴當事人負擔訴訟費用顯失公平者，法院得酌量情形，命勝
    訴之當事人負擔其一部，民事訴訟法第80條之1定有明文。
    原告提起經界訴訟，雖於法有據，惟被告之應訴亦係法律規
    定所使然，其抗辯為伸張或防衛權利所必要；雖原告於本件
    訴訟中主張之界址並非可採，反與被告所抗辯之情形相符，
    然被告亦可因本件經界訴訟，就雙方界址予以釐清，達到解
    決經界糾紛之目的。本院酌量上情，命被告負擔本件訴訟費
    用3分之1 ，餘3分之2 由原告負擔。
中　　華　　民　　國　　110 　年　　10　　月　　27　　日
                      臺灣臺中地方法院豐原簡易庭
                                  法　官　高士傑
以上正本係照原本作成。
如不服本判決，應於送達後20日內，向本院提出上訴狀並表明上
訴理由，如於本判決宣示後送達前提起上訴者，應於判決送達後
20日內補提上訴理由書（須附繕本）。如委任律師提起上訴者，
應一併繳納上訴審裁判費。
中　　華　　民　　國　　110 　年　　10　　月　　27　　日
                                  書記官　蔡伸蔚